臺灣臺南地方法院刑事判決
110年度易字第82號
公  訴  人  臺灣臺南地方檢察署檢察官
被      告  蘇玄生


上列被告因違反毒品危害防制條例案件，經檢察官提起公訴（11
0年度撤緩毒偵字第17、18、19號），本院判決如下：
    主  文
本件公訴不受理。
    理  由
一、公訴意旨略以：被告乙○○基於施用第二級毒品甲基安非他命
    之犯意，為下列行為：
  ㈠於民國108年2月25日3時許，在臺南市○○區○○路000號住處內
    ，將甲基安非他命置放於玻璃球內，再以火燒烤吸食煙霧之
    方式，施用第二級毒品甲基安非他命1次。嗣於同年月27日1
    1時54分，被告因案經警通知到案說明，並經其同意採尿送
    驗，結果呈安非他命、甲基安非他命陽性反應，因而查獲上
    情。
  ㈡於108年3月29日14時許，在上開處所，以相同方式，施用第
    二級毒品甲基安非他命1次。嗣於同年4月2日6時許，經警持
    搜索票前往上開處所執行搜索，當場扣得安非他命吸食器1
    組，又經其同意採尿送驗，結果呈安非他命、甲基安非他命
    陽性反應，因而查獲上情。
  ㈢於108年11月13日10時10分許(採尿時間)往前回溯96小時內某
    時，在上開處所，以相同方式，施用第二級毒品甲基安非他
    命1次。嗣經警以臺灣臺南地方檢察署檢察官核發之鑑定許
    可書，於108年11月13日10時10分許，對被告採集其尿液送驗
    ，結果呈甲基安非他命陽性反應，而查悉上情。
　　因認被告所為，均涉犯毒品危害防制條例第10條第2項之施
    用第二級毒品罪嫌等語。
二、按起訴之程序違背規定者，應諭知不受理之判決，並得不經
    言詞辯論為之，刑事訴訟法第303條第1款、第307條分別定
    有明文。又前開所稱之「起訴之程序違背規定」，係指檢察
    官提起公訴之訴訟行為於程序上有違法律之規定而言。而提
    起公訴之訴訟行為是否於程序上有違法律規定，原則上，固
    是以起訴時所存在之事項及法律規定為判斷，惟檢察官起訴
    後始發生之情事變更事由，致法院不能為實體審理及判決亦
    屬「起訴之程序違背規定」（最高法院刑事大法庭109年度
    台上大字第3826號裁定意旨參照）。次按109年7月15日增訂
    施行之毒品危害防制條例第35條之1第1款及第2款前段規定
    ，施行前犯第10條之罪之案件，於施行後，偵查中，由檢察
    官依修正後規定處理；審判中，由法院或少年法院（地方法
    院少年法庭）依修正後規定處理。是犯第10條之罪者，不論
    係修正前後，均應依新法規定處理。
三、經查：　　
  ㈠本案被告基於施用第二級毒品之犯意，先後於年108年2月25
    日3時許、108年3月29日14時許、108年11月13日10時10分許
    (採尿時間)往前回溯96小時內某時，分別施用甲基安非他命
    各1次之犯行，經臺灣臺南地方檢察署檢察官於108年7月24
    日、109年2月12日，以108年度營毒偵字第105、112號及109
    年度營毒偵字第4號為附命完成戒癮治療之緩起訴處分，緩
    起訴期間為2年，被告並應於緩起訴期間內遵守、履行下列
    事項：「㈠於收受本署檢察官執行緩起訴處分命令通知書之
    日起，即刻前往本署指定之戒癮治療機構，接受戒癮治療，
    至完成戒癮治療為止，期間1年。㈡遵守戒癮治療機構之指定
    日期，前往接受藥物治療、心理治療或社會復健治療。㈢於
    緩起訴處分期間起算日起，至緩起訴屆滿前4個月止，定期
    向觀護人報到，除接受本署觀護人不定期之尿液檢驗，檢驗
    結果須呈陰性反應，並接受毒品危害防制中心與觀護人之共
    同輔導。」，並經臺灣高等檢察署臺甲○察分署檢察長於108
    年8月7日、109年2月24日，以108年度上職議字第4089號、1
    09年度上職議字第877號處分書駁回再議確定在案，該署檢
    察官乃據此核發緩起訴處分命令通知書，被告緩起訴期間為
    108年8月7日起至110年8月6日止、109年2月24日起至111年2
    月23日止，有上揭緩起訴處分書、臺灣高等檢察署臺南分署
    處分書、緩起訴處分命令通知書及附表等在卷可稽。
  ㈡次查，被告已先後遵照上揭緩起訴處分書指示，按規定於指
    定期間完成戒癮治療之執行，經臺灣臺南地方檢察署觀護人
    於109年7月29日簽報檢察官將前開觀護案件結案等情，有該
    簽呈在卷可查，足見被告已完成檢察官附命完成戒癮治療之
    戒毒處遇。嗣臺灣臺南地方檢察署檢察官以被告於上開緩起
    訴期間內故意更犯施用第二級毒品罪，經該署檢察官以109
    年度毒偵字第781號提起公訴，並經本院以109年度簡字第16
    27號判決判處有期徒刑4月確定，而認被告有刑事訴訟法第2
    53條之3第1項第1款之事由，乃依職權於109年9月10日，以1
    09年度撤緩字第472、473號撤銷原緩起訴處分，有上揭撤銷
    緩起訴處分書在卷可憑。據上以觀，雖被告本案施用毒品經
    緩起訴處分，同時附命戒癮治療之處遇已完成，惟因有其他
    附命遵守之事項違反（緩起訴期間內故意更犯施用毒品案件
    ），致本案緩起訴處分發生得撤銷之原因，而經檢察官依職
    權撤銷原緩起訴處分。
  ㈢按毒品危害防制條例於97年4月30日修正公布、同年10月30日
    施行後，對於犯該條例第10條第1項、第2項之施用第一級或
    第二級毒品罪者，進入司法程序之戒癮治療方式，係採取第
    20條第1項、第2項規定「觀察、勒戒或強制戒治」及第24條
    第1項所定「附命完成戒癮治療之緩起訴處分」雙軌制，其
    目的同在給予施用毒品者戒毒自新機會。又依毒品危害防制
    條例所定之觀察、勒戒處分，其立法意旨在幫助施用毒品者
    戒毒，性質非屬懲戒行為人，而係保安處分，其目的係在戒
    除行為人施用毒品身癮及心癮之措施，且觀察勒戒係導入一
    療程觀念，針對受處分人將來之危險所為預防、矯治措施之
    保安處分，以達教化與治療之目的，緩起訴附命完成戒癮治
    療之程序，自當與觀察勒戒處分同視。是以，被告既同意參
    加「戒癮治療」，並由檢察官採行「附命戒癮緩起訴」方式
    ，且完成「附命完成戒癮治療之緩起訴」所採用之戒癮治療
    完畢，自毋庸復行採取「觀察、勒戒或強制戒治」方式，重
    啟戒除毒癮以代替刑罰之處遇程序，蓋被告既完成「附命完
    成戒癮治療之緩起訴」之戒癮治療，事實上已接受等同「觀
    察、勒戒或強制戒治」執行完畢釋放之處遇。基此，被告本
    案犯行既業已完成戒癮治療之程序，事實上已接受等同「觀
    察、勒戒或強制戒治」執行完畢釋放之處遇，本當視同毒品
    危害防制條例第20條第2項之情形，而有該規定之適用才是
    ，自不得於「觀察、勒戒」完成後，再行起訴，同理被告於
    接受等同「觀察、勒戒」之處遇已完成戒癮治療，此時即不
    能再就同一施用毒品行為，再行起訴，其起訴之程序即屬違
    背規定。
  ㈣又毒品危害防制條例第24條第2項所稱「緩起訴處分」經撤銷
    者，其撤銷原因非一，若係因違法或不當，經再議程序，由
    上級檢察機關撤銷時，本應回復未為緩起訴處分前之狀態，
    由檢察官續行偵查，視個案之證據，為適當之處分，要不得
    強解為應「依法起訴」，此與刑事訴訟法第253條之3第1項
    規範意旨相符。而被告本案犯行前經緩起訴處分，但因違反
    「附命完成戒癮治療程序」以外之事由，由檢察官撤銷緩起
    訴，應即回歸刑事訴訟法第253條之3第1項規定之程序處理
    ，而檢察官不問本案犯行之緩起訴處分，附命完成戒癮治療
    程序已完成，等同事實上已接受「觀察、勒戒或強制戒治」
    執行完畢釋放之處遇，若再提起公訴，將使被告遭「保安處
    分」與「刑罰」雙重處置，有過度評價問題，且毒品危害防
    制條例第24條第2項之立法意旨，並無使被告併受「保安處
    分」與「刑罰」之意，是檢察官依毒品危害防制條例第24條
    第2項規定提起公訴，對於等同事實上已完成「觀察、勒戒
    或強制戒治」執行完畢釋放之被告，已失以「勒戒」或「戒
    治」代替原有「刑罰」之矯治措施之立法目的喪失，就此論
    之，檢察官誠然不應就已完成「保安處分」之同一施用毒品
    行為，再行起訴，是本件檢察官起訴之程序即屬違背規定。
    　　
四、綜上所述，本案被告施用第二級毒品犯行前經檢察官為附命
    緩起訴後，既業已完成戒癮治療之程序，即應認事實上已接
    受等同「觀察、勒戒或強制戒治」執行完畢釋放之處遇，自
    不能再就同一施用毒品行為，再行起訴。檢察官就本案逕行
    提起公訴，其程序違背規定，爰不經言詞辯論而逕行諭知公
    訴不受理，
據上論斷，應依刑事訴訟法第303條第1款、第307條，判決如主
文。
中　　華　　民　　國　　110 　年　　5 　　月　　20　　日
                  刑事第十五庭  法  官  張婉寧
以上正本證明與原本無異。
如不服本判決應於收受本判決後20日內向本院提出上訴書狀，並
應敘述具體理由。其未敘述上訴理由者，應於上訴期間屆滿後20
日內向本院補提理由書狀（均須按他造當事人之人數附繕本）「
切勿逕送上級法院」。 
　　　　　　　　　　　　　　　　書記官  蔡雅惠　　　　　
中　　華　　民　　國　　110 　年　　5 　　月　　20　　日